臺灣高等法院民事判決　　　　　　　　　100年度上字第587號
上　訴　人　王文杞
訴訟代理人　黃永琛律師
複　代理人　馮韋凱律師
被　上訴人　楊惠琴
訴訟代理人　羅聖乾律師
上列當事人間因返還不當得利等事件，上訴人對於中華民國100
年4月7日臺灣臺北地方法院99年度訴字第3730號第一審判決提起
上訴，本院於100年12月13日言詞辯論終結，判決如下：
    主  文
上訴駁回。
第二審訴訟費用由上訴人負擔。
    事實及理由
一、上訴人起訴主張：坐落臺北市○○區○○段一小段406地號
    土地（下稱系爭土地）之總面積為1,851平方公尺，為春暉
    金龍大廈（下稱系爭大廈）所坐落之基地，兩造均為系爭土
    地之共有人，應有部分分別為11726/90000及660/90000，而
    被上訴人於系爭大廈內所有之臺北市○○區○○段一小段28
    79建號建物（下稱系爭建物），專有部分面積為181.21平方
    公尺，而系爭土地上全部建物專有部分總面積為16774.36平
    方公尺，依「系爭建物專有部分面積」占「系爭土地上全部
    建物專有部分總面積」之比例計算應有部分，系爭建物應占
    系爭土地之應有部分為972/90000，惟被上訴人僅有660/900
    00，不足312/90000，是被上訴人占用上訴人之系爭土地應
    有部分312/90000，即為系爭土地面積6.417平方公尺，顯係
    逾越權利範圍而為使用收益，自應負不當得利返還責任。又
    系爭土地為商業區，鄰近捷運忠孝復興站及SOGO百貨商圈，
    土地價值甚高，無土地法第97條之適用，應以年息12%計算
    ，是被上訴人應給付上訴人自請求之存證信函送達之翌日即
    99年1月14日起回溯5年及自99年1月15日起至99年6月30日止
    之不當得利，共計新臺幣（下同）161萬0,017元，並自99年
    7月1日起至取得或租用系爭土地應有部分312/90000之日止
    ，按年給付不當得利。爰依民法第179條提起本件訴訟，請
    求被上訴人給付上訴人上開金額，及自99年1月14日起至清
    償日止，按年息5%計算之利息，並應自99年7月1日起至取得
    或租用系爭土地應有部分312/90000止，按年給付上訴人如
    原判決附件二計算式計算之金額等情。原審為上訴人全部敗
    訴之判決，上訴人不服，提起上訴，並於本院聲明：(一)原判
    決廢棄；(二)被上訴人應給付上訴人161萬0,017元，及99年1
    月14日起至清償日止，按年息5%計算之利息；(三)被上訴人應
    自99年7月1日起按年給付上訴人32萬3,668元；(四)第一、二
    審訴訟費用由被上訴人負擔；(五)願供擔保，請准宣告假執行
    。
二、被上訴人則以：系爭大廈係於70年5月14日完工，70年7月24
    日完成第一次所有權登記，而被上訴人係於93年3月24日購
    買系爭建物時，一併承買該區分建物經地政主管機關核定分
    配登記比例之基地應有部分所有權，屬系爭土地共有權人之
    一，故被上訴人就共有物之使用、收益，係本諸對於共有物
    之應有部分所有權，並非無法律上之原因而受有利益，亦無
    上訴人所謂占用其土地應有部分312/90000之情形，與不當
    得利之成立要件不符。再依系爭大廈區分建物129戶專有部
    分中，有94戶專有部分建物所分配登記之系爭土地應有部分
    所有權比例，不足且不符上訴人所謂依「系爭建物專有部分
    面積」占「系爭土地上全部建物專有部分總面積」之比例計
    算系爭土地權利範圍之應有部分；況且上訴人既非系爭大廈
    之區分建物所有權人之一，倘依上訴人主張之分配方法，又
    如何分配取得系爭土地之應有部分所有權，足見系爭大廈原
    始起造人就系爭土地權利範圍之分配登記方式，與上訴人所
    陳之分配方法並不相同。再者，系爭大廈之起造人包含建商
    及地主共計69名，係屬合建關係，在上訴人未能舉證證明系
    爭大廈原始合建當事人有約定：「分配取得土地持分比例不
    足之區分建物所有權人應給付不足比例土地應有部分之不當
    得利與其他分配取得較高比例應有部分所有權」之情形下，
    參以上訴人之信託代理人即訴外人林艾綺於70年11月30日繼
    受取得系爭土地應有部分所有權，從未對其他所謂土地應有
    部分不足者請求不當得利，自可認上訴人及取得上訴人所有
    系爭土地應有部分之原始所有權人已默許系爭土地上之原始
    房屋所有人或繼受承買人，依原始分配登記之系爭土地應有
    部分比例繼續使用系爭土地。縱認被上訴人確有上訴人所稱
    系爭土地應有部分不足312/90000之情形，上訴人亦未證明
    該部分係侵害其個人應有部分所有權，而非侵害系爭土地全
    體共有人之權利等語，資為抗辯，並為答辯聲明：(一)上訴駁
    回；(二)訴訟費用由上訴人負擔；(三)如受不利之判決，願供擔
    保，請准宣告免為假執行。
三、兩造不爭之事實：
    (一)系爭土地之總面積為1,851平方公尺，為系爭大廈坐落之
      基地。
    (二)上訴人於98年4月29日登記為系爭土地之共有人，登記原
      因為信託，取得權利範圍為11726/90000，上訴人之信託
      委託人林艾綺原非系爭土地之共有人，於70年11月30日始
      登記為系爭土地之共有人，並未一併受讓取得系爭大廈專
      有部分之所有權。
    (三)被上訴人於93年4月12日登記為系爭土地之共有人，登記
      原因為買賣，取得權利範圍為660/90000，而被上訴人所
      有坐落系爭土地上之系爭建物，專有部分面積為181.21平
      方公尺，其中主建物面積為152.8平方公尺、附屬建物面
      積為28.41平方公尺。
四、兩造爭執要旨：本件兩造爭執要旨厥為上訴人依不當得利之
    法律關係為本件之請求，是否有理由？茲說明如次：
    本件上訴人主張：被上訴人所有系爭建物總面積共計181.21
    平方公尺，及系爭「春暉金龍大廈」中全部區分所有建物專
    有部分總面積為16,774.36平方公尺計算，系爭建物就系爭
    土地搭配之應有部分應為90,000分之972，然查系爭建物就
    系爭土地搭配之應有部分僅有90,000分之660，尚不足90,00
    0分之312，依最高法院55年台上字第1949號判例意旨，被上
    訴人自係逾越權利範圍為使用收益而受有不當得利云云，經
    查：
    (一)按無法律上之原因而受利益，致他人受損害者，應返還其
      利益，民法第179條前段定有明文，是上訴人請求被上訴
      人返還不當得利首需證明被上訴人為「無法律上之原因受
      有利益」。經查，被上訴人係依地政機關登記簿所載土地
      、建物權利範圍向訴外人葉照明購得系爭建物及系爭土地
      之應有部分，此觀之土地及建物登記謄本記載被上訴人取
      得系爭房地之原因為「買賣」甚明，（調解卷第12、13頁
      、原法院卷(四)第25頁），是被上訴人係基於買賣之原因
      取得系爭建物及系爭土地之應有部分所有權後使用、收益
      系爭建物所坐落之基地，難謂無法律上原因受有利益。
    (二)次按「起造人申請建造執照或雜項執照時，應備具申請書
      、土地權利證明文件、工程圖樣及說明書。」建築法第30
      條定有明文。另依土地登記規則第83條規定區分建物所有
      權人，於申請建物所有權第一次登記時，除應依同規則第
      79條規定，提出相關文件外，並應於申請書適當欄記明基
      地權利種類及其範圍。而土地登記規則第43條、第79條第
      1項分別規定「申請登記，權利人為二人以上時，應於申
      請書內記明應有部分或相互之權利關係。前項應有部分，
      應以分數表示之，其分子分母不得為小數，分母以整十、
      整百、整千、整萬表示為原則，並不得超過六位數。已登
      記之共有土地權利，其應有部分之表示與前項規定不符者
      ，得由地政機關通知土地所有權人於30日內自行協議後準
      用更正登記辦理，如經通知後逾期未能協議者，由登記機
      關逕為辦理」、「申請建物所有權第一次登記，應提出使
      用執照或依法得免發使用執照之證件及建物測量成果圖。
      有下列情形之一者，並應附其他相關文件：一、區分所有
      之建物申請登記時，如依其使用執照無法認定申請人之權
      利範圍及位置者，應檢具全體起造人分配協議書。二、申
      請人非起造人時，應檢具移轉契約書或其他證明文件」；
      又「登記機關接收申請登記案件後，應即依法審查。辦理
      審查人員，應於登記申請書內簽註審查意見及日期，並簽
      名或蓋章。申請登記案件，經審查無誤者，應即登載於登
      記簿」，而「登記機關對審查證明無誤之登記案件，應公
      告15日」，「土地權利關係人如有異議者，應公告期間內
      提出」，土地登記規則第55條、第84條準用同規則第72條
      、第75條規定。依上開規定所示，建物所有權第一次登記
      （暨土地所有權移轉登記）時，如權利人有二人以上時，
      依法應於申請書內記明應有部分或相互之權利關係，又如
      依其使用執照無法認定申請人之權利範圍及位置者，則尚
      應檢具使用執照、全體起造人分配協議書、移轉契約書或
      其他證明文件，以明多數權利人間之應有部分或相互之權
      利關係。而本件系爭土地辦理所有權移轉及建物所有權第
      一次登記時，地政機關既據全體起造人（全體申請人）依
      法提出相關件證，依法審核公告，嗣經審查證明無誤後，
      登載於登記簿，有土地及建物登記謄本、系爭大廈建物所
      有權第一次登記之申請資料等件在卷可稽（原法院卷(一)第
      29頁至第222頁、卷(二)第7頁至第67頁、第73頁至第376頁
      、卷(三)第1頁至第310頁），足證全體起造人（全體申請人
      ）於為建物所有權第一次登記時就建物及相對應之土地應
      有部分比例，確有如土地、建物登記簿所載比例分配及依
      該比例使用土地之合意。而建物所有權第一次登記準用土
      地總登記之程序，登記機關對審查證明無誤之登記案件，
      應公告15日，權利關係人如有異議應於公告期間提出（土
      地登記規則第84條準用同規則第72條、第75條規定參照）
      ，本件系爭土地及系爭建物之登記既經應依法公告，茲系
      爭土地及系爭建物因公告期滿而為登記，足證全體土地、
      建物之共有人對土地、建物應有部分之分配並無異議。是
      以，本件被上訴人依地政機關登記簿所載土地、建物權利
      範圍向第三人葉照明購得系爭建物及系爭土地之應有部分
      ，進而行使所有權，即難謂無法律上原因受有利益。
    (三)參照現行建築法第30條：「起造人申請建造執照或雜項執
      照時，應備具申請書、『土地權利證明文件』、工程圖樣
      及說明書」；及民國60年12月23日修正前建築法第11條：
      「建築聲請書應載明左列事項：…三『起造人之土地權利
      並附有具證明文件』」規定，起造人申請建造執照時應提
      出土地權利證明文件，證明其有權使用土地，為眾所週知
      之事實；系爭大廈合法完成所有權第1次登記，為兩造所
      不爭執。系爭大廈有使用系爭土地之合法權原，堪信為真
      實。被上訴人建物專有部分之分配及土地應有部分之比率
      既經當時所有權人之同意，而有「特別約定」分別具區分
      所有、分管契約性質，對知悉或可得知悉之後手具拘束力
      ；系爭建物坐落系爭土地又屬有權占有，而非無權占有，
      自不生不當得利問題。又最高法院55年度台上字第1949號
      判例、同院97年度台上字第2294號判決均係無權占有之案
      例，與本件係有權占有不同，自不得援引，併予指明。
    (四)本件被上訴人既非無法律上原因而受利益，致上訴人受有
      損害，則被上訴人對上訴人即不負有不當得利返還責任。
五、綜上所述，本件被上訴人並非無權占有，上訴人依不當得利
    之法律關係求為判命(一)被上訴人應給付上訴人1,610,017元
    ，及自99年1月14日起至清償日止，按年息百分之五計算之
    利息。(二)被上訴人應自99年7月1日起按年給付上訴人32萬3,
    668元，均為無理由，原審判決上訴人敗訴，核無不合，上
    訴論旨，仍執陳詞，斤斤指摘原判決不當，聲明廢棄改判，
    為無理由，應予駁回上訴。
六、本件事證已臻明確，兩造其餘之攻防方法及未經援用之證據
    ，經審酌後，認與判決結果無影響，無庸逐一論述，併此敘
    明。
七、據上論結，本件上訴為無理由，依民事訴訟法第449條第1項
    、第78條，判決如主文。
中    華    民    國   100    年    12    月    27    日
                  民事第十五庭
                      審判長法  官  林恩山
                            法  官  方彬彬
                            法  官  郭松濤
正本係照原本作成。
如不服本判決，應於收受送達後20日內向本院提出上訴書狀，其
未表明上訴理由者，應於提出上訴後20日內向本院補提理由書狀
（均須按他造當事人之人數附繕本）上訴時應提出委任律師或具
有律師資格之人之委任狀；委任有律師資格者，另應附具律師資
格證書及釋明委任人與受任人有民事訴訟法第466條之1第1項但
書或第2項（詳附註）所定關係之釋明文書影本，如委任律師提
起上訴者，應一併繳納上訴審裁判費。
中    華    民    國   100    年    12    月    27    日
                            書記官  方素珍
附註：
民事訴訟法第466條之1（第1項、第2項）：
對於第二審判決上訴，上訴人應委任律師為訴訟代理人。但上訴
人或其他法定代理人具有律師資格者，不在此限。
上訴人之配偶、三親等內之血親、二親等內之姻親，或上訴人為
法人、中央或地方機關時，其所屬專任人員具有律師資格並經法
院認為適當者，亦得為第三審訴訟代理人。